【裁判字號】    88,簡上,111
【裁判日期】    890203
【裁判案由】    給付代工款
【裁判全文】
臺灣彰化地方法院民事判決  八十八年度簡上字第一一一號
    上訴人即被上訴人  甲○○
    訴訟代理人        楊振芳律師
    上訴人即被上訴人  乙○○
    訴訟代理人        黃文玲律師
    複代理  人        林俊宏律師
右當事人間請求給付代工款事件，上訴人對於中華民國八十八年六月八日本院員林簡
易庭八十七年度員簡字第二六七號第一審判決提起上訴，本院判決如左：
    主  文
原判決關於駁回上訴人甲○○後項請求部分及該部分假執行之聲請暨負擔訴訟費用之
裁判均廢棄。
被上訴人乙○○應再給付上訴人甲○○新台幣壹萬零貳佰伍拾元及自民國八十七年七
月三十日起至清償日止，按年息百分之五計算之利息。
上訴人甲○○其餘上訴駁回。
上訴人乙○○之上訴駁回。
第一、二審訴訟費用由上訴人即被上訴人乙○○負擔四分之三；餘由上訴人即被上訴
人甲○○負擔。
    事  實
甲、上訴人即被上訴人甲○○方面：
一、聲明：求為判決（一）原判決不利於上訴人甲○○之部分廢棄。（二）被上訴人
    乙○○應再給付上訴人甲○○新台幣（下同）六萬零二百五十元及自民國八十七
    年七月三十日起至清償日止，按年息百分之五計算之利息。（三）第一、二審訴
    訟費用由被上訴人乙○○負擔。（四）駁回上訴人乙○○之上訴。
二、陳述：除與原審判決書所載者相同茲予引用外，補稱：
（一）原審為上訴人甲○○部分敗訴之判決，無非以依本件契約所示水溝等週邊工程
      係上訴人甲○○所承攬施工範圍，而該部分工程未予施工，由被上訴人乙○○
      另僱工完成等情，兩造並不爭執，而該部分施工工資為一萬三千元，業據前來
      施工之工人賴明利結證屬實，故此部分應自上訴人所得請求之代工款中扣除。
      另被上訴人乙○○陳稱上訴人甲○○所代工興建之房屋有牆壁裂痕、表面粗糙
      、牆角滲水等瑕疵，上開瑕疵由其三兄弟合力修補，計損失七萬五千元，原審
      認被上訴人兄弟終非專業人士，故工資以五萬元為適當，此部分亦應自上訴人
      甲○○所得請求之代工款中扣除。惟按兩造所定本件代工契約，上訴人甲○○
      承作之範圍，係以房屋滴水為準，不包括房屋滴水以外之部分，此觀之卷附代
      工契約第三項「承包工程甲乙雙方同意以滴水，每坪壹萬壹仟伍佰元計算。」
      即明，雖契約第六項約明上訴人甲○○施工包括排水溝之承作，但僅限排水溝
      部分，而不包含房屋滴水以外之其他週邊工程，現上訴人甲○○僅係承作被上
      訴人乙○○建築房屋之代工部分，並不包括材料或其他事項，此觀之契約第二
      項「承包人甲○○純屬代工承包」自明。排水溝部分上訴人雖未施工，由被上
      訴人乙○○另行僱工施作，惟其工資為二千七百五十元，而非一萬三千元，此
      有被上訴人乙○○所提由賴銀出具之請款估價單可憑（該估價單之金額係一萬
      一千零三十元，非一萬三千元），原審未加詳析總金額中包括材料等項，遽將
      一萬三千元全數自上訴人甲○○所得請求之代工款中扣除，其違誤至為明顯。
      按當事人主張有利於己之事實者，就其事實有舉證之責任，民事訴訟法第二百
      七十七條定有明文。被上訴人乙○○抗辯上訴人甲○○施工有部分瑕疵，其兄
      弟三人合力修補，計損失七萬五千元云云，查上訴人甲○○施工並無瑕疵，且
      被上訴人乙○○稱其兄弟三人合力修補瑕疵共損失七萬五千元，上訴人甲○○
      於原審即予否認，被上訴人乙○○並未提出任何證據以實其說，自不能認其主
      張為真實，原審認被上訴人乙○○上開主張為真實，且以其兄弟三人非專業人
      士，應以五萬元為適當，而判決自上訴人甲○○所得請求之代工款中扣除五萬
      元，亦有違誤，為此請求判決如聲明。
（二）八十八年十一月十一日下午二時四十分鈞院準備程序中，被上訴人乙○○所舉
      證人賴銘社固證述「乙○○請甲○○建造房子，乙○○在八十六年底搬入居住
      前有要我和賴銘印修飾房子、廢土整理、防火巷整理、天花板及牆壁胚土，乙
      ○○也跟我們一起做，我們三人共同做五十二、三天，每天做七個多小時，我
      本身在賣菜，剩餘時間才幫忙，賣菜時間是早上六點半到十點半。」，另證人
      賴銘印亦證稱「有的，在八十七年十月中旬有幫他，因他請人家蓋房子沒有完
      成，幫忙做滴水、室內磁磚、防火巷填土，做了五十至五十二天，我們三兄弟
      ，有時一起做，有時沒有，一天做約十一小時，我平常打零工維生，做好後乙
      ○○拿給我工資九萬六千元。」，鈞院受命法官問賴銘社「乙○○有否拿工資
      給你？」，其答以「拿四萬七千元給我，工作完成落成前拿給我。」，受命法
      官再問乙○○「賴銘社、賴銘印何時幫你修繕房子？」，其答以︳在一、二年
      前，我搬入住前，我的父親拿給他們兩人的，我拿給他二人共有八萬多元。」
      ，揆諸上述三人之陳述，可知關於修繕房屋之時間、每天工作之時數及修繕時
      三人有否一起做，三人所述不一，賴銘印、賴銘社所述關於其等幫忙乙○○修
      繕房屋，收取之報酬數額與乙○○所述出入甚大，又依上述三人所言，其等三
      人共做五十天至五十二天，平均每人約工作十七天，證人賴銘印稱其收取九萬
      六千元之工資，即每日工資達五千六百多元，實在高得離譜，背於常理，顯見
      證人所述不實，不足採取，被上訴人乙○○抗辯其為修繕房屋之瑕疵，支出七
      萬五千元亦屬虛妄。
三、證據：援用原審之立證方法。
乙、上訴人即被上訴人乙○○方面：
一、聲明：（一）原判決不利上訴人乙○○部分廢棄。（二）右廢棄部分被上訴人甲
    ○○在第一審之訴及其假執行之聲請均駁回。（三）第一審廢棄部分及第二審訴
    訟費用均由被上訴人甲○○負擔。（四）被上訴人甲○○之上訴駁回。
二、陳述：除與原審判決書所載者相同茲予引用外，補稱：
（一）系爭廚房係包括在承攬工程範圍內，被上訴人甲○○依約有施作廚房之義務：
      １、查本件兩造間承攬興建之建築物為農舍，當時雙方所約定興建之農舍確包
          含廚房，此由合約第二條、第七條明確提及「廚房秀面地磚」、「另做廚
          房代工加貳萬元」等語可知，如當時未約定興建廚房，則契約書內根本不
          可能出現前揭廚房字眼，若屬額外另做，則怎麼可能一開始在第二條就明
          白將廚房秀面地磚列為契約固有興建項目之一？足見廚房確屬原有設計，
          亦為雙方約定興建範圍，僅係於計算承建費用時以外加二萬元之方式處理
          ，此部分事實，業據被上訴人在第一審八十八年一月二十日之準備書狀內
          自承甚明「按住屋之建築，在原設計圖內當然會包括廚房，故雙方約定施
          工之範圍包括廚房秀面地磚」。２、故可知依約被上訴人甲○○應有在系
          爭農舍建築廚房，並將秀面壁磚鋪設完妥之義務，上訴人乙○○僅在被上
          訴人甲○○完成全部建築物後加二萬元即可。承攬報酬之計付方式應不影
          響被上訴人甲○○依約發生之興建廚房之義務，被上訴人興建廚房之義務
          已明，本件被上訴人甲○○請求給付承攬報酬事件，其爭點即在其是否依
          約履行工作義務，若未完全履行，其法律效果又如何？３、歷次庭訊及履
          勘現場時，被上訴人甲○○從不否認其未興建廚房，亦從未見其提出任何
          曾興建廚房之證據，是被上訴人之未建廚房已足採信，其所交付之農舍並
          無廚房設備，不具農舍機能，如何得請求全部報酬。退步言之，縱認兩造
          就系爭廚房部分屬額外承作，依契約本旨，解釋當事人之真意，亦可知被
          上訴人甲○○依契約除農舍主要建築外，尚有義務以二萬元之對價接續完
          成上訴人乙○○之廚房（此亦屬業界慣例，蓋原承作者得利用一次施工之
          便節省勞費成本，是得以低於另發包承作之價格接續承作），但其卻捨此
          不為，反悔不做上訴人之廚房，其或基於成本考量，或基於其他個人因素
          ，但恣意片面毀約，停止工程進度，造成上訴人乙○○上開之損失卻是不
          爭事實，如此嚴重違約，憑何請求全部契約價款。
（二）被上訴人甲○○並未依約完成工作物，中途任意停工，嚴重違約，造成上訴人
      乙○○之重大損害：１本件被上訴人甲○○並未依約完成定作之工作物，除約
      定之廚房未施作外，’就施工範圍內之排水溝、防火巷道、騎樓、入門階梯均
      付之闕如。此外被上訴人甲○○施作之建築物牆壁龜裂、坑洞未坯土，無法上
      漆、天花板漏水、內部電源規格錯誤、廢棄土方、建材未處理，凡此皆須上訴
      乙○○重新僱工或自己動手修補，被上訴人甲○○此部分均未興築。２、依民
      法第五百零五條第一項規定，承攬之報酬應於工作物交付時給付之，無須交付
      者，應於工作物完成時給付之。查本件被上訴人甲○○並未完成約定之工作已
      如上述，其報酬請求權尚未發生。又被上訴人甲○○稱其停工係因上訴人未給
      付報酬，然兩造既未約定本件報酬為分期給付，則上訴人乙○○本無先為給付
      之義務，被上訴人甲○○不得執此作為停工理由。退步言之，縱認兩造有分期
      給付報酬之約定，至多僅係按工作進度給付報酬，絕無定作人即上訴人乙○○
      在工作物尚未完成前即要將所有報酬先行全部給付之可能，此種說法完全不符
      承攬契約之本質，在實務上聞所未聞。而被上訴人甲○○於庭訊時自承其於八
      十六年十二月間即已停工，上訴人乙○○在八十七年一月二十六日尚曾應其要
      求給付報酬十萬元，可知被上訴人甲○○停工在先，上訴人給付報酬在後，所
      餘尾款應俟完全完工時付款，乃天經地義，縱認給付報酬有分期，上訴人乙○
      ○亦無遲延可言，被上訴人甲○○絕無理由擅自停工，亦無在工作物未完成前
      要求全部報酬。３、事實上被上訴人甲○○係將房屋蓋一半即不蓋，讓上訴人
      乙○○收拾殘局，退步言，縱認被上訴人甲○○已將工作物交付上訴人乙○○
      ，其交付之工作物尚有諸多瑕疵不全之處，該給付顯屬民法第二百二十七條之
      不完全給付，上訴人依法得請求損害賠償。又依民法第四百九十三條、四百九
      十四條規定，上訴人乙○○得請求被上訴人甲○○償還修補之必要費用或請求
      減少報酬，並得依民法第四百九十五條規定請求損害賠償。計上訴人乙○○因
      被上訴人甲○○未完成工作額外支出之項目及費用如下：I修建廚房之費用：
      廚房共約九坪，請賴明利代工，代工費用二十五萬元。II水溝：請賴銀代工，
      代工費用二千七百五十元。III屋後防火巷、騎樓及入門階梯之修築，牆壁龜裂
      、坑洞之坯土，天花板漏水之修復：由上訴人乙○○偕同兄弟賴銘社、賴銘利
      合力修補，花費五十個工作天，以每日代工一千五百元計算，共計七萬五千元
      。Ⅳ廢棄之土方建材未處理：上訴人乙○○請專車施運丟棄三車，每車五千元
      ，共一萬五千元。Ⅴ被上訴人甲○○自承之秀面、浴室貼壁磚、浴室貼地磚、
      搭竹架工資：共四萬四千六百五十元。Ⅵ遲延之損失：預計於八十六年十一月
      完工遷入，因被上訴人甲○○中途不作，致上訴人乙○○延至八十七年三月底
      始行遷入，遲延五個月，以每月租金七千元計算，共三萬五千元。合計因被上
      訴人甲○○之債務不履行造成上訴人額外之支出及損害為四十二萬二千二百四
      十元，該金額即為上訴人乙○○修補工作物之費用及得請求之賠償，另上訴人
      乙○○尚得請求減少價金，該減少之價金亦同前揭損害數額。
（三）原審判決採證違反證據法則：原審判決認定系爭工作物中之工程秀面、浴室壁
      磚與地磚及屋後外牆敷上水泥而需搭建之竹架，依契約固應由被上訴人甲○○
      負責，但甲○○應上訴人乙○○之要求，該部分工作由乙○○僱請其親戚代工
      ，共花費四萬四千六百五十元，已於八十七年一月二十六日，乙○○應給付甲
      ○○之代工款中扣除完畢，業據證人賴惠煥到場結證屬實。惟查證人賴惠煥為
      甲○○之配偶，與甲○○之關係親密不言可諭，在法律上又毋庸具結，其證言
      在本質上與立場上早有偏頗之虞，不足為曾有扣款之證明依據。且就兩造歷次
      款項支付及往來之經過，概均詳載於契約上，若乙○○確曾就前揭款項予以扣
      除，則何以未記載於契約？原判決忽略此重要書證，率以甲○○之配偶之證言
      認定此扣款之事實，違反經驗法則。
三、證據：援用原審之立證方法。並聲請訊問證人賴銘印、賴銘社。
    理  由
一、本件上訴人即被上訴人甲○○主張兩造於民國八十六年五月三十日訂立契約，由
    其以每坪一萬一千五百元之價格，承包上訴人即被上訴人乙○○興建農舍一棟工
    程中之地基至三樓混凝土、板模、鐵筋、竹架、粉光、浴室、廚房秀面壁磚（包
    括浴室地磚）、紅磚、廢土處理等部分之代工，總計甲○○代工之坪數為七九‧
    五八坪，代工報酬共九十一萬五千一百七十元，而乙○○僅給付七十萬元等情，
    業據提出代工契約影本為證，且為被告所不爭執，此部分自堪信為真實。
二、上訴人即被上訴人甲○○另主張其已依約完成工作，乙○○拒絕給付剩餘之二十
    一萬五千一百七十元代工款項等情，已為上訴人即被上訴人乙○○否認，上訴人
    即被上訴人乙○○並以甲○○並未依約完成工作，中途任意停工，其報酬請求權
    尚未發生，且甲○○交付之工作物瑕疵不全，乙○○因其未完成工作額外支出下
    述費用：I修建廚房之費用：廚房共約九坪，請賴明利代工，代工費用二十五萬
    元。II水溝：請賴銀代工，代工費用二千七百五十元。III屋後防火巷、騎樓及入
    門階梯之修築，牆壁龜裂、坑洞之坯土，天花板漏水之修復：由上訴人乙○○偕
    同兄弟賴銘社、賴銘利合力修補，花費五十個工作天，以每日代工一千五百兀計
    算，共計七萬五千元。Ⅳ廢棄之土方建材未處理：上訴人乙○○請專車施運丟棄
    三車，每車五千元，共一萬五千元。Ⅴ被上訴人甲○○自承之秀面、浴室貼壁磚
    、浴室貼地磚、搭竹架工資：共四萬四千六百五十元。Ⅵ遲延之損失：預計於八
    十六年十一月完工遷入，因被上訴人甲○○中途不作，致上訴人乙○○延至八十
    七年三月底始行遷入，遲延五個月，以每月租金七千元計算，共三萬五千元。合
    計為四十二萬二千二百四十元，該金額即為乙○○修補工作物之費用，自得請求
    甲○○賠償或減少價金等語置辯。
三、經查兩造就興建乙○○農舍代工工程訂有代工契約，是關於系爭代工工程有關爭
    議，當悉依前開代工契約所訂條款解釋之，契約中未予明定者，方就客觀事實，
    探究當事人之真意以為判斷標準。本件依前開代工契約所載「八十六、五、三訂
    金伍萬元」、「八十六、八、十五領款二十萬元」等字句，再徵以甲○○主張乙
    ○○陸續給付代工款項計七十萬元，為乙○○所不否認，顯見兩造就系爭工程之
    工程款已有按工程進度給付之合意，並非俟全部工程完工後始得請求報酬，乙○
    ○辯稱甲○○未依約完成工作，其報酬請求權尚未發生云云，已非可採。惟依民
    法第四百九十四條、第四百九十五條規定，乙○○非不得以工作物有瑕疵為由，
    請求甲○○減少價金或賠償損害，茲將乙○○各項請求分述如下：
    I修建廚房之費用二十五萬元部分：依前開代工契約第四條約定「本設計圖一份
    柒張，甲方同意以Ａ２棟作為施工部分，如不在設計圖內願以追加計算。」，而
    甲○○於原審庭呈之設計圖並無廚房之計設，另契約第七條亦約定「設計圖後加
    做廚房代工加貳萬元」，足證甲○○所原承包部分，並未包括非在設計圖內之廚
    房，廚房部分係兩造約定甲○○完成設計圖之代工後，再加作之代工款二萬元，
    本件甲○○請求金額既未包括廚房之代工款，乙○○自不得以甲○○未完成廚房
    工程為由拒付系爭代工款。雖乙○○辯稱甲○○依契約除農舍主要建築外，尚有
    義務以二萬元之對價接續完成上訴人乙○○之廚房（此亦屬業界慣例，蓋原承作
    者得利用一次施工之便節省勞費成本，是得以低於另發包承作之價格接續承作）
    ，其反悔不作，造成乙○○上述損失云云，但未提出任何證據證明所謂原承作者
    利用一次施工之便節省勞費成本，得以低於另發包承作之價格接續承作之慣例，
    且其另請賴明利代工興建廚房，代工費用高達二十五萬元，與兩造原約定之代工
    費用二萬元顯不相當，乙○○亦未證明兩造原約定興建廚房之坪數、設備，與嗣
    後賴明利施工興建者並無差異，其請求甲○○減少價金或賠償損害二十五萬元，
    即屬無據。
    II水溝部分：乙○○辯稱其僱請賴銀代工，代工費用二千七百五十元一節，為甲
    ○○所自認，其請求減少此部分價金，尚無不合。
    III屋後防火巷、騎樓及入門階梯之修築，牆壁龜裂、坑洞之坯土，天花板漏水之
    修復部分：乙○○辯稱由其偕同兄弟賴銘社、賴銘利合力修補，花費五十個工作
    天等語，業經證人賴銘社、賴銘利證述綦詳，雖該二證人與乙○○就修繕時間、
    每日工作時數及收取報酬等項，或因時隔日久，彼此間之供述有所不一，但該二
    證人一供稱工作五十二、三天，一供稱工作五十天至五十二天，與賴明利主張之
    五十天，則無大差異，參以原審於八十七年十二月一日履勘現場時，發現系爭農
    舍仍有部分瑕疵等情，足徵乙○○此部分所辯並非無據，本院斟酌屋後防火巷非
    屬甲○○承攬範圍，且乙○○兄弟三人亦非專業人土，認原審判決以五萬元計算
    其等工資尚屬適當，此五萬元部分賴銘自得請求減少價金。
    Ⅳ廢棄之土方建材未處理部分：乙○○主張僱請專車施運丟棄三車，每車五千元
    ，共一萬五千元，未舉證以實其說，尚無可信。
    Ⅴ被上訴人甲○○自承之秀面、浴室貼壁磚、浴室貼地磚、搭竹架工資部分：共
    四萬四千六百五十元，此部分已於八十七年一月二十六日，自乙○○給付甲○○
    之代工款項十萬元中扣除，業據證人賴惠煥證述無訛，且該十萬元係楊源昭停工
    後，乙○○始給付楊銘昭，此時乙○○所稱之秀面、浴室貼壁磚、地磚、搭竹架
    之工作既已完成，則乙○○由應給付甲○○之代工款十萬元中扣除上開費用，亦
    符常情，尚難因證人賴惠煥係甲○○之配偶，即認其證言不可採，乙○○已不能
    再主張此部分之減少價金或損害賠償。
    Ⅵ遲延之損失：乙○○主張其預計於八十六年十一月完工遷入，因被上訴人甲○
    ○中途不作，致上訴人乙○○延至八十七年三月底始行遷入，遲延五個月，以每
    月租金七千元計算，共損失三萬五千元，請求甲○○賠償此部分損失，未提出任
    何證據佐憑，亦非可採。
    綜上所述，本件乙○○得主張之減少價金數額為五萬二千七百五十元，即乙○○
    應給付甲○○之代工款項為十六萬二千四百二十元，原審僅判令乙○○給付十五
    萬二千一百七十元，不足部分係上述II乙○○僱請賴銀施作水溝之代工費用，此
    部分工資僅二千七百五十元，已經兩造所自承，且有乙○○提出之收據影本可證
    ，原審判決予以扣除一萬三千元，駁回甲○○承攬報酬一萬零二百五十元之請求
    及假執行之聲請，尚有未合，上訴人即被上訴人甲○○指摘此部分不當，為有理
    由，應由本院廢棄改判，其餘部分原審判決核無違誤，兩造上訴意旨仍執陳詞，
    求予廢棄，為無理由，應予駁回。
四、據上論結，本件上訴人甲○○之上訴為一部有理由，一部無理由，上訴人乙○○
    之上訴為無理由，依民事訴訟法第四百三十六條之一第三項、第四百四十九條第
    一項、、第四百五十條、第七十九條但書，判決如主文。
中      華      民      國    八十九    年      二      月      三      日
                            臺灣彰化地方法院民事第一庭
~B審判長法官  鍾堯航
~B法      官  陳秋錦
~B法      官  黃倩玲
右為正本係照原本作成
~B法院書記官  梁永蒼
中      華      民      國    八十九    年      二      月      三      日


司法院資訊處製作；財團法人民間司法改革基金會備份。
